臺灣臺中地方法院民事判決　九十一年度訴字第二二三六號
　　原　　　告　甲○○
　　　　　　　　　　　　送達.
　　被　　　告　華得利企業股份有限公司
　　法定代理人　乙○○
右當事人間請求清償債務事件，本院判決如左：
　　主　　文
被告應給付原告新台幣壹佰肆拾貳萬仟零捌拾玖元，及自民國九十一年七月十日起至清償
日止，按年息百分之五計算之利息。
原告其餘之訴駁回。
訴訟費用由原告負擔四分之一，餘由被告負擔。
本判決第一項於原告以新台幣肆拾柒萬元為被告供擔保後，得假執行。但被告如於假執行程
序實施前，以新台幣壹佰肆拾貳萬仟零捌拾玖元為原告預供擔保，得免為假執行。
原告其餘假執行之聲請駁回。
　　事　　實
甲、原告方面：
一、聲明：
（一）被告應給付原告新台幣（以下同）一百六十六萬四千七百一十五元，及自起訴狀繕本
　　　送達翌日起至清償日止，按年息百分之五計算之利息。
（二）願供擔保請准宣告假執行。
二、陳述略稱：
（一）被告向原告借用支票多紙支付廠商貨款，兩造並約定被告應將款項存入原告之付款地
　　　即台中縣大里市○○路二九號之台中商業銀行國光分行帳戶內供廠商兌領，詎屆期被
　　　告竟拒不付款，屢經原告催促均不獲置理，原告乃代為清償廠商貨款，計達一百六十
　　　六萬四千七百一十五元（詳如附表編號一至六所示）。按被告不履行契約，致使原告
　　　受有損失，爰依兩造契約關係及民法第一百七十九條不當得利之規定，請求被告給付
　　　上揭金額予原告。
（二）本件兩造約定借款支付廠商貨款，被告本已備妥價金，欲存入原告前揭帳戶，惟被告
　　　之前任法定代理人陳錦清於九十年十月十四日猝然逝世，繼任之法定代理人乙○○出
　　　面阻撓廠商領取貨款，拒絕存入款項，廠商遂於九十年十一月五日債權人會議要求被
　　　告解決債務，會議達成由原告繼續經營被告公司之合意，根本無被告所稱之被告以貨
　　　抵原告債務之協議，被告及證人張偉志所稱以貨抵債係捏造之詞。
三、證據：提出股權轉讓協議書一份、清償證明書七份、支票正本六張、退票理由單正本一
　　張、支票影本六張、退票理由單影本一張等為證。並聲請傳訊證人陳木竹。
乙、被告方面：
一、聲明：原告之訴駁回。如受不利判決，願供擔保請准宣告免假執行。
二、陳述略稱：
（一）本件無管轄權。原告於九十一年六月四日起訴時，被告之營業所所在地已於九十一年
　　　四月十六日核准變更為「台南市○區○○○路四九號」，原告應以台灣台南地方法院
　　　為管轄法院。
（二）原告為被告公司前負責人陳錦清之女友，陳錦清於九十年十月十四日驟逝，原告未將
　　　渠保管之公司印信及相關帳務資料提出，僅口頭告知有以渠支票支付廠商貨款之情，
　　　被告為求順利處理公司事務，乃與原告於九十一年十一月五日口頭上達成共識，以被
　　　告公司當時所有產品存貨約三千多組瓦斯爐，總值約三百萬元提供由原告變賣，以自
　　　行清理其自稱之系爭支票債務。原告旋於翌日起，即九十年十一月六日至十二月二十
　　　五日間，分批將被告公司存貨出售予經惠實業股份有限公司、璟星企業股份有限公司
　　　及合作金庫精武分行，原告共取得貨款二百七十三萬七千八百三十五元，此有統一發
　　　票十五紙可資為證。兩造之債權債務關係應已消滅。
（三）對原告主張附表編號四、五、六部分為原告代被告公司償付廠商之貨款乙節不爭執。
　　　另附表編號一、二、三之金額部分，原告主張已代為清償廠商金額分別為五萬一千七
　　　百四十六元、五十四萬四千二百五十元、四萬三千九百三十七元，其中分別超出原告
　　　起訴狀所附編號二、三、四所示之支票票面金額即一萬九千二百九十六元、二十四萬
　　　五千二百七十五元、一萬九千四百五十七元之部分，並非原告代償被告公司之貨款，
　　　被告公司不予承認。且上揭承認之貨款債務，亦因前開以貨抵債緣故而使兩造債務關
　　　係消滅。
三、證據：提出公司登記證明書、營利事業登記證各一紙、統一發票十五紙、支票影本六紙
　　、證明書一紙為證。並請求傳訊證人張偉志、陳河彝，並聲請調閱本院九十一年度訴字
　　第二０八六號卷宗。
丙、本院依職權命證人陳河彝提出經惠實業股份有限公司（下稱經惠公司）支付兩造貨款資
　　料到院。
　　理　　　由
壹、程序部分：
一、按因契約涉訟者，如經當事人定有契約履行地，得由該履行地之法院管轄，民事訴訟法
　　第十二條定有明文。又管轄權之有無，應依原告主張之事實，又按諸法律關於管轄之規
　　定而為認定，與其請求之是否成立無涉。本件原告起訴主張，被告以原告支票用於支付
　　被告積欠廠商貨款，兩造並約定被告應將款項存入原告之付款地即台中縣大里市○○路
　　二九號之台中商業銀行國光分行之帳戶內供廠商兌領，足認兩造契約履行地為台中地區
　　。揆諸前揭說明，原告向本院提起訴訟，本院應有管轄權。被告辯稱已於九十一年四月
　　十六日變更地址為台南市○區○○路四九號，本院無管轄權云云，洵非可採，核先敘明
　　。
二、次按訴狀送達後，原告不得將原訴變更或追加他訴，但擴張或減縮應受判決事項之聲明
　　者，不在此限，民事訴訟法第二百五十五條第一項第三款定有明文。經查：本件原告於
　　起訴時原請求被告給付一百八十七萬七千零七十五元，於訴訟進行中，減縮聲明為請求
　　被告給付一百六十六萬四千七百一十五元，依前揭法條所示，應予准許。
貳、實體部分：
一、本件原告起訴主張：被告向原告借用支票多紙支付廠商貨款，兩造並約定被告應將款項
　　存入原告之付款地即台中縣大里市○○路二九號之台中商業銀行國光分行帳戶內供廠商
　　兌領，被告本已備妥價金，欲存入原告前揭帳戶，惟被告之前任法定代理人陳錦清於九
　　十年十月十四日猝然逝世，繼任之法定代理人乙○○出面阻撓廠商領取貨款，拒絕存入
　　款項，廠商遂於九十年十一月五日債權人會議要求被告解決債務，會議達成由原告繼續
　　經營被告公司之合意，根本無被告所稱之被告以貨抵原告債務之協議。嗣原告代為清償
　　廠商貨款，計達一百六十六萬四千七百一十五元（詳如附表編號一至六所示）。被告不
　　履行契約，致使原告受有損失，爰依兩造契約關係及民法第一百七十九條不當得利之規
　　定，請求被告給付上揭金額予原告，為此提起本訴等語。
二、被告則以：原告為被告公司前負責人陳錦清之女友，陳錦清於九十年十月十四日驟逝，
　　原告未將渠保管之公司印信及相關帳務資料提出，僅口頭告知有以渠支票支付廠商貨款
　　之情，被告為求順利處理公司事務，乃與原告於九十一年十一月五日口頭上達成共識，
　　以被告公司當時所有產品存貨約三千多組瓦斯爐，總值約三百萬元提供由原告變賣，以
　　自行清理其自稱之系爭支票債務。原告旋於翌日起，即九十年十一月六日至十二月二十
　　五日間，分批將被告公司存貨出售予經惠實業股份有限公司、璟星企業股份有限公司及
　　合作金庫精武分行，原告共取得貨款二百七十三萬七千八百三十五元，此有統一發票十
　　五紙可資為證。兩造之債權債務關係應已消滅。至原告主張附表編號四、五、六部分為
　　原告代被告公司償付廠商之貨款乙節不爭執。另附表編號一、二、三之金額部分，原告
　　主張已代為清償廠商金額分別為五萬一千七百四十六元、五十四萬四千二百五十元、四
　　萬三千九百三十七元，其中分別超出原告起訴狀所附編號二、三、四所示之支票票面金
　　額即一萬九千二百九十六元、二十四萬五千二百七十五元、一萬九千四百五十七元之部
　　分，並非原告代償被告公司之貨款，被告公司不予承認。且上揭承認之貨款債務，亦因
　　前開以貨抵債緣故而使兩造債務關係消滅等語資為答辯。
三、原告主張被告向原告借用支票多紙支付廠商貨款，兩造並約定被告應將款項存入原告之
　　台中商業銀行國光分行帳戶內供廠商兌領，嗣被告未履行付款，原告代為清償如附表編
　　號一至六所示廠商貨款，計達一百六十六萬四千七百一十五元之事實，除如附表編號一
　　、二、三金額中分別超出一萬九千二百九十六元、二十四萬五千二百七十五元、一萬九
　　千四百五十七元以外之金額，其餘事實為被告所不爭執，且有原告提出之支票正本六紙
　　、退票理由單正本一紙、清償證明書七紙等在卷可稽，互核相符。上開被告向原告借用
　　支票及屆期後由原告代為清償廠商貨款如附表編號四、五、六所示金額及附表編號一、
　　二、三其中分別為一萬九千二百九十六元、二十四萬五千二百七十五元、一萬九千四百
　　五十七元金額部分之事實，堪先認為真正。
四、本件兩造爭執者，厥為：（１）如附表編號一、二、三其中分別超出一萬九千二百九十
　　六元、二十四萬五千二百七十五元、一萬九千四百五十七元金額部分，是否亦為原告代
　　為償付予廠商之被告公司貨款？（２）被告主張兩造於九十年十一月五日達成協議，由
　　被告交付公司產品存貨瓦斯爐三千組價值約三百萬元予原告，由原告出售得款二百七十
　　三萬七千八百三十五元，用以抵償前開原告代為支付予廠商之貨款乙節是否屬實？
    茲以：
（一）如附表編號一、二、三之廠商即崑吉精密工業股份有限公司（下稱崑吉公司）、松昕
      工業股份有限公司（下稱松昕公司）、全晉塗裝社等貨款部分，經核對原告於起訴時
      主張代為支付廠商貨款之支票十二紙，其中開立予崑吉公司之支票一紙為票號GKA000
      0000號、票面金額僅為一萬九千二百九十六元；開立予松昕公司之支票有二紙，分別
      為票號GKA0000000號、票面金額二十四萬五千二百七十五元，及票號GKA0000000號、
      票面金額五十萬元；開立予全晉塗裝社之支票一紙為票號GKA0000000號、票面金額為
      一萬九千四百五十七元，並經原告提出上揭票號GKA0000000、GKA0000000、GKA00000
      00號支票正本為證，被告對前揭支票及金額並不爭執，惟主張開立予松昕公司之票號
      GKA0000000號、票面金額五十萬元之支票為借款並非本件貨款等語。經查：（１）崑
      吉公司業於九十一年五月二十一日出具清償證明書予原告，證明書內載明「茲證明華
      得利企業（股）公司之貨款：九十年八月有壹萬玖仟貳佰陸拾玖元正，九月份：壹萬
      捌仟參佰陸拾伍元正，十月份：壹萬肆仟壹佰壹拾貳元正，合計伍萬壹仟柒佰肆拾陸
      元正，已由甲○○小姐償還」等語，有清償證明書乙紙在卷可稽，被告對此並不爭執
      ，自堪信為真正。雖原告起訴時僅提出代表其中九十年八月份貨款之支票（即票號GK
      A0000000）為之請求，惟原告嗣又主張一併清償崑吉公司九十年九月份、十月份貨款
      之事實，既為清償證明書予以載明，自屬可信。原告共代償被告公司貨款五萬一千七
      百四十六元予崑吉公司之事實，堪以認定。（２）松昕公司業於九十一年五月十日出
      具清償證明書予原告，證明書內載明「茲證明華得利企業股份有限公司之貨款：九十
      年七月份有貳拾肆萬伍仟貳佰柒拾伍元整，十月份有玖萬捌仟壹佰伍拾玖元整，及向
      松昕工業股份有限公司借款伍拾萬元整，合計玖拾萬柒佰捌拾肆元整，已由甲○○清
      償金額為伍拾肆萬肆仟貳佰伍拾元」等語，有清償證明書乙紙在卷可稽，被告對此並
      不爭執，亦堪信為真正。雖原告起訴時僅提出代表其中九十年七月份貨款之支票（即
      票號GKA0000000）為之請求，惟原告嗣又主張一併清償松昕公司九十年十月份之貨款
      ，既為清償證明書予以載明，自屬可信。原告共代償被告公司貨款三十萬零二千六百
      二十四元予松昕公司之事實，堪以認定。至另清償證明書中提及被告公司另向松昕公
      司借款五十萬元已由原告清償其中一部分，即原告提出之票號GKA0000000號支票之部
      分款項，查該清償證明書中已明示該筆債務為借款而非貨款，顯見原告主張代償貨款
      乙節已有不實，且原告於訴訟中均僅主張代為清償貨款之法律關係而不及於借款部分
      ，此部分金額既非貨款，原告於本件訴訟中請求被告公司償付自有未洽。據上，原告
      此部分請求超出三十萬零二千六百二十四元部分並無理由。（３）全晉塗裝社業於九
      十一年五月二十一日出具清償證明書予原告，證明書內載明「茲證明華得利企業有限
      公司之貨款：九十年九月份有肆萬參仟玖佰參拾柒元正，已由甲○○清償」等語，有
      清償證明書乙紙在卷可稽，被告對此並不爭執，自堪信為真正。雖原告起訴時僅提出
      代表其中票面金額為一萬九千四百五十七元之之支票（即票號GKA0000000）為之請求
      ，惟原告嗣又主張一併清償全晉塗裝社九十年九月份之貨款，既為清償證明書予以載
      明，自屬可信。原告共代償被告公司貨款四萬三千九百三十七元予崑吉公司之事實，
      堪以認定。
　　　綜上所述，原告代被告公司向如附表編號一至六之廠商，分別清償貨款：１．五萬
      一千七百四十六元、２．三十萬零二千六百二十四元、３．四萬三千九百三十七元、
      ４．七十九萬七千三百八十二元、５．一十四萬二千四百元、６．八萬五千元，合計
      為一百四十二萬三千零八十九元之事實，足信為真正。
（二）被告主張兩造於九十年十一月五日達成協議，由被告交付公司產品存貨瓦斯爐三千組
　　　價值約三百萬元予原告，由原告出售得款二百七十三萬七千八百三十五元，用以抵償
　　　前開原告代為支付予廠商之貨款之事實，業經原告否認在卷，並主張兩造於九十年十
　　　一月五日達成協議，約定被告公司股權以六十萬元轉讓與原告，並未提及以被告公司
　　　產品抵債等語。查兩造於九十年十一月五日達成股權轉讓協議之事實，業據原告提出
　　　經原告及被告公司法定代理人乙○○簽字之股權轉讓協議書乙份在卷為憑，該協議書
　　　內載明「甲方（即被告公司）所有股份新台幣伍佰萬元正之股權與陳錦清所有之專利
　　　權全部使用權其繼承人與甲方代表人同意過戶乙方，雙方同意以新台幣六十萬元正由
　　　甲方全部轉讓給乙方、乙方同意承受之」等語，復為被告所不爭執，自堪信原告此部
　　　分主張為真正。又證人陳木竹於本院訊問時具結證稱「去年的廠商協調會我有參加，
      時間不記得了，在被告公司，廠商應該都有到，約有二十多人，甲○○及乙○○都有
      在場。．．．協調會結論是由被告公司給付六十萬元給乙○○退股，被告公司由甲○
      ○接續經營，債務都由甲○○承擔。．．．（法官問：協調會中有無提到被告公司存
      貨如何處理？）沒有」等語（見本院九十一年十一月十三日言詞辯論筆錄），核與前
      揭協議書內容及原告主張悉相符合，應堪採信。再者，被告聲請傳訊之證人即經惠實
      業股份有限公司（下稱經惠公司）業務經理陳河彝具結證稱「有向被告公司買入瓦斯
      爐，本公司是台灣總代理商，從九十年七月份開始買，全部都向被告買的，都是直接
      與被告公司接洽，到現在仍在交易往來，認識原告，沒有向原告私人買過，也沒有透
      過原告買過，付款都是開未指名支票或匯款至被告公司帳戶，沒有付給私人過，初期
      原告曾帶被告公司的章來領過支票。九十年十一月初曾經有供應廠商拿瓦斯爐來領取
      支票，被告公司當時出具切結書表示同意支票不指名受款人交由廠商領取，數量不記
      得了，原告並未前來。九十年十一、十二月原告帶被告公司印章來領貨款二次，算是
      被告公司前來領款」等語（見本院九十一年十月十六日言詞辯論筆錄），並提出於九
      十年十一月、十二月間開立、總計付款金額達二百二十四萬二千七百二十五元之領款
      簽收單七紙、統一發票十五紙在卷可稽，經核上揭領款簽收單上之領款人暨統一發票
      上之買受人，均載明為被告公司，而非原告私人名義，堪認經惠公司於九十年十一月
      、十二月間所購買之被告公司瓦斯爐產品，仍係付款予被告公司，而非與原告私人買
      賣，足認被告主張已將貨品交由原告出售抵償乙節與事實不符。至被告公司聲請傳訊
      之證人即被告公司股東張偉志固到庭具結證稱「在九十年十一月五日公司開債權會議
      時，債權會議有我、原告、被告法代、被告一些股東、債權廠商等人在場，會議中決
      議庫存貨品總共三千五百組瓦斯爐全部交結原告解決債務，當時原告有同意，有寫會
      議紀錄，我有簽名，紀錄在公司處，票款經貨品抵債後由原告自行處理，廠商沒有意
      見」等語（見本院九十一年十月十六日言詞辯論筆錄），惟查證人張偉志係被告公司
      股東，於兩造訴訟中有自身利害關係，所證原有迴護被告公司之虞，尚難遽信。況依
      證人所述，兩造就以貨品抵債乙節書立會議紀錄放在被告公司處云云，惟被告始終無
      法提出該份會議紀錄文書以實其說，所言即屬無據。再按兩造於九十年十一月五日協
      調會議獲致決議後，就有關以六十萬元價金轉讓股權事宜，簽立有前揭股權轉讓協議
      書乙份為憑，如確另有被告公司及證人張偉志所述以數百萬元貨品抵債之協議，豈有
      不併予載明書面之理？被告主張兩造係以口頭協議乙節（見被告九十一年八月九日答
      辯續狀第六頁參．二．１），既與常理不合，復與證人張偉志所證不符，自難採信。
      綜上所述，被告公司主張以價值二百餘萬元之公司存貨交與原告出售抵償上揭債務乙
      節，尚不能證明為真正，洵屬無據。
　　　據上，被告公司主張以產品交付原告抵償上揭代付支票貨款乙節，洵非可採，被告公
　　　司就前揭一百四十二萬三千零八十九元貨款仍負有債務之事實，洵堪認定。
五、按被告向原告借用支票多紙支付廠商貨款，兩造並約定被告應將款項存入原告之銀行支
　　票帳戶內供廠商兌領，嗣被告未履行付款，自屬契約債務不履行。次按無法律上之原因
　　而受利益，致他人受損害者，應返還其利益。雖有法律上之原因，而其後已不存在者，
　　亦同。民法第一百七十九條定有明文。本件原告於被告未履約付款後，代為清償被告積
　　欠廠商之貨款，被告即屬無法律上之原因而受利益，致原告受有損害，被告依法應返還
　　所受清償貨款之利益。從而原告依契約關係及不當得利規定請求被告給付一百四十二萬
　　三千零八十九元，並自起訴狀繕本送達被告公司翌日即民國九十一年七月十日起至清償
　　日止，按年息百分之五計算之利息，為有理由，應予准許。其逾此部分之請求，為無理
　　由，應予駁回。
六、因本案事證已臻明確，兩造其餘主張陳述及所提之證據，均毋庸再予審酌，附此敘明。
七、兩造陳明願供擔保，分別請求宣告假執行與免為假執行，核無不合，茲各酌定相當之擔
　　保金額准許之。原告敗訴部分其假執行之聲請失所依附，併予駁回。
八、本件原告之訴為一部有理由、一部無理由，依民事訴訟法第七十九條但書、第三百九十
　　條第二項、第三百九十二條，判決如主文。
中　　　　華　　　　民　　　　國　 九十一　 年　　 十二　　　月　　 十八　　　日
　　　　　　　　　　　　　　　　　臺灣臺中地方法院民事第四庭
~B法　　　官　王有民
右為正本係照原本作成
如對本判決上訴，須於判決送達後廿日內向本院提出上訴狀
中　　　　華　　　　民　　　　國　 九十一　 年　　 十二　　　月　　二十三　　 日
~B法院書記官
